【裁判字號】    90,家訴,4
【裁判日期】    900822
【裁判案由】    確認收養關係存在
【裁判全文】
臺灣雲林地方法院民事判決  九十年度家訴字第四號
    原      告  丙○○○
    訴訟代理人  甲○○
    被      告  乙○
右當事人間請求確認收養關係存在事件，本院判決如左：
    主      文
確認原告與廖錢（女、民前十二年一月二日出生、國民身分證字號：雲林縣螺光第一
六四之一號、民國四十八年一月二十八日死亡、最後住所地：雲林縣西螺鎮○○里○
○鄰○○路八一二號）收養關係存在。
訴訟費用由被告負擔。
    事      實
甲、原告方面：
一、聲明：如主文所示。
二、陳述：
（一）原告於昭和六年十一月四日即被廖錢以「媳婦仔」（台語）之意而入戶，而與
      廖錢收養之螟蛉子廖昭明送做堆，被告乃係廖錢之贅夫吳再坤為傳遞吳家香火
      所收養，然於昭和七年四月五日因廖昭明死亡致原告無頭對，廖錢擬於原告成
      長後以招贅方式延續廖家香火，遂以收養之意思繼續撫育原告，直至民國三十
      五年時兩造戶籍登記均以廖錢之家屬入籍，豈料被告在民國四十年四月十五日
      擅自登記為廖錢之養女，原告當時因外出賺錢養家而不知情，嗣辦理廖錢之繼
      承登記始知悉上情。
（二）然原告入籍廖家乃為傳承廖錢之香火，業如上述，而原告先於民國三十八年五
      月二十五日以長子廖深淵傳承廖家香火，後於民國四十六年十月三十日收養被
      告與其夫余阿和之三子余德輝為養子並改姓廖，又於民國四十九年三月二十三
      日招贅潘春其為贅夫，顯見廖錢於養子廖昭明死亡後即以收養意思繼續撫育原
      告，況廖氏宗族亦承認伊為廖錢之養女，而於編纂族譜時將原告列為廖錢之養
      女，且於民國六十年間，廖氏宗族所有坐落雲林縣西螺鎮○○段第九二三之十
      號土地分割時，將原告列為廖錢之養女，而與被告共列為廖錢之繼承人，並判
      決取得該土地之應有部分一四四之三確定在案，是原告與廖錢間有收養關係存
      在之情，毋庸置疑。
（三）按收養關係之當事人間，被收養人就起訴確認收養關係存在時，固應以主張與
      之有收養關係之收養人為被告，當事人始為適格。惟該被收養人之身分為養父
      之繼承人所否認，而有提起確認身分之訴之必要，則以養父之繼承人為被告，
      提起確認其與已故養父間收養關係存在之訴，要非法所不許，最高法院八十六
      年度台上字第九四一號判決可資參照。本件廖錢早已亡故，因廖錢之被繼承人
      尚有他筆土地尚待繼承，而被告乃為廖錢之繼承人卻否認伊為廖錢之繼承人，
      是本件確有確認利益存在，且依前揭判決意旨，以被告為當事人，其當事人適
      格。
三、證據：提出戶籍謄本七份、土地登記簿謄本、廖氏大宗譜（影本）、廖錢繼承系
    統表、雲林地方法院六十一年度訴字第一四四二號、六十八年度家訴字第十八號
    、台灣高等法院台中分院六十一年度上字第三七六號民事判決正本（判決正本均
    外放於證物袋）各一份為證，並聲請訊問證人廖石獅、廖其良、廖有田、林玉滿
    。
乙、被告方面：
    被告未於言詞辯論期日到場，亦未提出任何書狀，作何聲明或陳述。
丙、本院依職權調閱台灣高等法院台中分院六十一年度上字第三七六號民事卷。
    理  由
一、被告未於言詞辯論期日到場，核無民事訴訟法第三百八十六條各款所列情形，爰
    依原告之聲請，由其一造辯論而為判決。
二、又按收養關係之當事人間，被收養人就起訴確認收養關係存在時，固應以主張與
    之有收養關係之收養人為被告，當事人始為適格。惟該被收養人之身分為養父之
    繼承人所否認，而有提起確認身分之訴之必要，則以養父之繼承人為被告，提起
    確認其與已故養父間收養關係存在之訴，要非法所不許，最高法院八十六年度台
    上字第九四一號判決可資參照。本件廖錢業於四十八年一月二十八日死亡，其繼
    承人為被告，有戶籍膽本、繼承系統表附卷可稽，揆之前揭判決意旨所載，原告
    以廖錢之繼承人乙○為被告，其當事人適格，自應准許，合先敘明。
三、原告主張之事實，業據其提出與所述相符之戶籍謄本、土地登記簿謄本、廖氏大
    宗譜、廖錢繼承系統表、本院六十一年度訴字第一四四二號、六十八年度家訴字
    第十八號、台灣高等法院台中分院六十一年度上字第三七六號民事判決為證，核
    屬相符，被告復未到庭作何主張或陳述，堪信原告之主張為真實。
四、按確認法律關係之訴，非原告有即受確認判決之法律上利益者，不得提起之；確
    認證書真偽或為法律關係基礎事實存否之訴，亦同。前項確認法律關係基礎事實
    存否之訴，以原告不能提起他訴訟者為限。民事訴訟法第二百四十七條第一、二
    項定有明文。而該條之修正立法意旨係認原條文僅規定除確認法律關係成立或不
    成立，始得提起確認之訴，適用範圍過於狹窄，是修正後包括法律關係成立或不
    成立，及法律關係存在或不存在，有即受確認判決之法律上利益者，均得提起確
    認之訴，且為發揮確認之訴預防及解決紛爭之功能，亦擴大對於事實亦得提起之
    。而民事訴訟法第二百四十七條所謂即受確認判決之法律上利益，係指因法律關
    係之存否不明確，致原告私法上之地位有受侵害之危險，而此項危險得以對於被
    告之確認判決除去者而言。又法律上父母子女關係是否存在，不僅影響雙方之身
    分，且有關於雙方因該身分而產生之法律關係亦將隨之而變動，故如認父母子女
    間有法定親子關係存在，可由該父母、子女或其他利害關係之第三人，提起確認
    親子關係存在之訴，以除去其不實之親子關係。再者，戶籍登記簿之記載，為身
    分之一種說明，其登記自有相當之證明力，故關於已為戶籍登記之親子關係之存
    否，除經司法機關裁判確定或當事人提憑有效證明文件申請更正外，尚非得由為
    登記之親子雙方協同辦理即可逕行更正，此觀戶籍法第三十五條、戶籍法施行細
    則第十三條第一項第十一款規定之文義即明。本件原告起訴主張伊為廖錢之養女
    ，然依目前戶籍謄本僅有原告本生父母蕭三和、蕭張碧之記載，則原告與廖錢間
    即因上開戶籍之登記而致其等親子關係之存在與否不明確，而影響其等身份上之
    法律關係，且親子關係雖為自然事實，然該事實將衍生諸多之法律關係，而此事
    實於現行民事訴訟中，亦無法以他訴訟代之，揆諸前開說明，原告即有依民事訴
    訟法第二百四十七條之規定，提起確認親子關係存在之訴之必要，是原告提起本
    件確認之訴應認其有即受確認判決之法律上利益，故原告請求確認原告與廖錢（
    女、民前十二年一月二日出生、國民身分證字號：雲林縣螺光第一六四之一號、
    民國四十八年一月二十八日死亡、最後住所地：雲林縣西螺鎮○○里○○鄰○○
    路八一二號）收養關係存在，為有理由，應予准許。
五、據上論結，本件原告之訴為有理由，依民事訴訟法第三百八十五條第一項前段、
    第七十八條判決如主文。
中      華      民      國    九十    年      八      月     二十二     日
~B法      官  陳秋如
右為正本係照原本作成
如對本判決上訴，須於判決送達後廿日內向本院提出上訴狀
中      華      民      國    九十    年      八      月     二十二     日
~B法院書記官  廖錦棟


司法院資訊處製作；財團法人民間司法改革基金會備份。
